臺灣嘉義地方法院民事判決　　　　　　　100年度訴字第117號
原　　　告　蔡楊芳枝
訴訟代理人　唐淑民律師
複 代理 人　鄒宗育
訴訟代理人　蕭道隆律師
被　　　告　許晃源
訴訟代理人　陳秋香
上列當事人間請求拆除地上物等事件，經本院於民國100年6月27
日言詞辯論終結，判決如下：
    主  文
被告應將坐落嘉義市○○段三四六之一二地號土地上，如附圖所
示編號甲部分面積三‧一五平方公尺、編號乙部分面積六六‧六
七平方公尺、編號丙部分面積一三‧四八平方公尺、編號丁部分
面積三三‧０七平方公尺之地上建物拆除，並將土地上空交還予
原告使用。
訴訟費用由被告負擔。
    事實及理由
一、原告主張：坐落嘉義市○○段346之11地號、同段346之25至
    27地號、同段346之29至31地號等多筆土地本為原告所有，
    於民國66年間在上開土地上興建社區住宅出售，並提供原告
    所有之同段346之12地號土地（下稱系爭土地）搭建遮雨拱
    門供其內6戶住家遮雨及停放汽、機車之用。惟同段346之11
    地號土地及其上同段983建號、門牌號碼為嘉義市○○里○
    ○街67號之建物（下簡稱67號房地），於94年3月3日由被告
    輾轉買賣取得後，即擅自在原告所有之系爭土地上搭建如附
    圖所示之2、3樓鐵皮房舍（下簡稱系爭樓房），供被告自己
    私人居住及擺放物品之用。因系爭樓房屬違章建築，其上屋
    簷及冷氣滴水、阻擋氣流進入，造成社區通風不良等多項問
    題，且嘉義屬地震斷層帶，地震頻繁，系爭樓房即建造在社
    區居民出入口之上方，若因地震倒塌將嚴重侵害社區居民之
    生命、身體及財產安全，多年來社區居民不斷向原告反應，
    原告得知此事後屢次與被告協商拆除事宜，均遭被告怒目相
    向，迄今無法和平解決用地紛爭。被告擅自在遮雨用之拱門
    平臺上違法興建可供其居住及擺放私人物品之系爭樓房，已
    侵犯到原告對於系爭土地所有權之行使，為徹底解除社區居
    民往來通行之安全疑慮，爰依民法第767條規定請求被告拆
    除並交還土地上空予原告使用等情。並為聲明：求為判決如
    主文第1項所示。
二、被告答辯以：系爭土地上之系爭樓房第2層（下簡稱系爭2層
    樓房，1層為通行路）並非被告所蓋，是原告於核准使用執
    照後加蓋並以之出售予第1個買受人即訴外人鄭太郎，被告
    是第4個買受人，被告買受後再搭蓋第3層（下簡稱系爭3層
    樓房），惟並不妨礙1樓作為通行之用。經向後面住戶查詢
    無人追究，是原告見被告買受後要向被告請求支付新臺幣20
    萬元，被告認需公證才能確保權利，原告卻提起本件訴訟欲
    達其索款目的。原告將系爭2層樓房出售並已向第1個買受人
    鄭太郎收取價金，不應再向後手收取對價，原告行為違背誠
    實信用原則，且依輾轉前手之追及效力豈非又追及原告要賠
    償，顯見原告提起本件訴訟非後面住戶在追究。系爭土地已
    供通行達34年之久，早已成既成道路，67號房地及系爭樓房
    至今已轉手買賣4次，而系爭2層樓房之使用權是由地主第1
    次買賣延續而來，且於設計時即連結67號房屋2樓建造，若
    予拆除，在天災之時必定影響整層的結構安全，更會影響全
    體住戶之通行安全及公共利益。而依證人鄭茂雄、邱春戀、
    陳月香、陳瓊瑤證述及原告自承內容，被告買受之67號房屋
    及系爭樓房之基地係原告提供給訴外人蔡明成興建，嗣蔡明
    成將67號房地及系爭樓房賣給鄭太郎抵債，鄭太郎再賣給訴
    外人邱春戀，邱春戀出賣時，一併將系爭樓房之處分權（證
    人均說是使用權）贈送訴外人陳瓊瑤，陳瓊瑤將登記在訴外
    人林諺邦名下之67號房地賣給被告時，一併將系爭樓房之處
    分權贈送予被告。系爭樓房未辦保存登記，真正的所有權人
    為建造人蔡明成，原告既提供系爭土地給蔡明成建造房子，
    則蔡明成就系爭土地自屬有權占有，嗣蔡明成將系爭2層樓
    房之處分權出賣並交付給鄭太郎，鄭太郎再將67號房地及系
    爭樓房出售並轉讓與邱春戀，邱春戀再轉讓給陳瓊瑤，陳瓊
    瑤再轉讓系爭樓房之處分權並交付給被告，蔡明成、鄭太郎
    、邱春戀均屬有權占有，被告當然係有權占用系爭土地，當
    初原告提供系爭土地給蔡明成建造建物，就是要銷售予第三
    人，且原告夫妻又未禁止第一手買受人鄭太郎再轉讓系爭樓
    房，原告夫妻除未對外表示不得增減或改建外，更未表示將
    來要拆除系爭樓房，被告基於「占有之連鎖」關係（見王澤
    鑑著作），當然對系爭土地有權占用。原告表示不知系爭土
    地上有建造系爭樓房根本不可採。而被告在系爭2層樓房上
    增建第3層，係就原2層樓予以擴充使用，並未擴大占用基地
    之面積，原告亦無權要求拆除系爭3層樓房等情。並為聲明
    ：駁回原告之訴。
三、原告所有之系爭土地有遮雨拱門，供同段346之25至27地號
    、同段346之29至31地號土地之社區住戶出入，其上則有供
    被告居住、使用之系爭樓房，而連接系爭樓房之67號房地現
    為被告所有，於興建完成讓與鄭太郎，並將系爭2層樓房交
    付鄭太郎占用後，歷經3次買賣轉讓，登記所有權人依次為
    邱春戀、林諺邦及被告等情，兩造均不爭執，並有現場照片
    、土地及建物登記謄本、地籍圖謄本、買賣契約書、不動產
    異動索引、房屋稅籍證明書、課稅明細表、土地及建物所有
    權狀、系爭樓房擺設圖及照片等在卷可資參佐，並經本院履
    勘現場，囑託嘉義市地政事務所測量，有勘驗測量筆錄及複
    丈成果圖在卷可稽，堪信為真。
四、原告主張系爭樓房為被告搭建之違章建築，因屋簷及冷氣滴
    水，阻擋氣流進入，造成社區通風不良，又系爭樓房坐落社
    區居民出入口上方，有安全疑慮，且已侵犯原告所有權之行
    使，被告應拆除並交還土地等情，被告否認並辯稱：包括被
    告所有之67號房屋及系爭2層樓房等上開社區建物，均係原
    告提供土地由其配偶蔡明成興建完成，系爭2層樓房於第1次
    出賣時即已收取價金，被告之使用權是由地主第1次買賣延
    續而來，原告所為有違誠信原則，且系爭2層樓房與67號房
    屋2樓連結建造，拆除可能影響結構安全，又67號房地及系
    爭2層樓房依次出賣轉讓予鄭太郎、邱春戀、陳瓊瑤（登記
    所有權人為林諺邦），均屬有權占有系爭土地，被告買受67
    號房地時，出賣人已將系爭2層樓房之處分權轉讓並為交付
    ，被告基於占有之連鎖關係，自屬有權占用，系爭3層樓房
    雖為被告興建，並未擴大占用面積，原告無權要求拆除等語
    。則本件爭點在於被告之系爭樓房是否有權占用系爭土地。
    經查：
  (一)按所有人對於無權占有或侵奪其所有物者，得請求返還之。
    對於妨害其所有權者，得請求除去之。有妨害其所有權之虞
    者，得請求防止之。民法第767條第1項定有明文。又不動產
    之買受人在取得所有權前，將其占有之不動產出賣於第三人
    ，並移轉其占有，雖不違反買賣契約之內容，次買受人係基
    於一定之法律關係自買受人取得占有，次買受人之占有為連
    鎖占有，買受人對於次買受人不得主張無權占有。惟不動產
    所有權為物權，而物權為對於物之直接排他支配權，不動產
    所有人於所有權存在期間，不斷發生所有物之物上請求權，
    次買受人向買受人買受不動產，屬債之關係，次買受人僅得
    本於買賣對買受人主張權利，不動產之所有人則不受該買賣
    關係之拘束，買受人於交付出賣之不動產予次買受人之後，
    固不得對次買受人主張無權占有，惟不動產之所有人則得本
    於所有物之物上請求權請求次買受人返還該不動產（最高法
    院98年臺上字第2483號裁判意旨可資參照）。
  (二)經查被告所有坐落嘉義市○○段346之11地號土地於68年8月
    7日由原所有權人即原告蔡楊芳枝買賣移轉予鄭太郎所有，
    次於77年6月17日再買賣移轉予邱春戀所有，再於93年11月
    間買賣移轉登記予被告之前手即林諺邦；系爭土地之所有權
    人為原告蔡楊芳枝，自61年11月1日買賣取得所有權全部迄
    今無異動資料等情，有嘉義市地政事務所100年5月3日嘉地
    一字第1000003520號函文及所附林諺邦登記申請書及規費收
    據影本等在卷可稽。而被告所有同段983建號，門牌號碼為
    嘉義市○○里○○街67號之建物，依嘉義市政府稅務局房屋
    稅籍紀錄表記載，該房屋於66年5月設立房屋稅籍，申報人
    為鄭太郎，至於坐落系爭土地通道上方之系爭樓房，無法查
    得該屋資料等情，有嘉義市政府稅務局100年6月2日嘉市稅
    房字第1000716313號函文及所附房屋原始申報設籍資料在卷
    可稽。再參酌系爭土地及同段346之11地號土地所在之社區
    建築物申請建築之相關資料所示，67號房屋係以鄭太郎為起
    造人申請建造執照及使用執照，而依所附工程設計圖面，系
    爭土地申請建築當時並無任何建物坐落其上，此有嘉義市政
    府100年6月2日府工建字第1005021529號函附建造執照及使
    用執照資料可稽。而就系爭樓房之興建使用情形，原告到庭
    陳稱略以：系爭土地周圍一大片建物是伊配偶蔡明成叫工人
    興建的，起造人名義上是鄭太郎，其實出錢的人是蔡明成，
    鄭太郎是蔡明成的好朋友，不是鄭太郎蓋的，本來系爭土地
    就是要給後面的住戶當通道，伊不知系爭樓房何時興建，是
    讓工人發落的，伊不同意增蓋系爭2層樓房，也不在原買賣
    範圍裡面，有告知被告不能使用等語（見本院100年5月16日
    及6月27日言詞辯論筆錄）；證人即鄭太郎之弟鄭茂雄證述
    略以：系爭2層樓房及67號房屋是蔡明成蓋的，他興建房屋
    來賣，後來沒有賣出去，因欠我們公司的錢，將67號房地登
    記給鄭太郎，包括無產權之系爭2層樓房，後來依照蔡明成
    過戶給我們的那個樣子賣出去等語；證人邱春戀證稱略以：
    伊是向鄭太郎購買的，鄭太郎說是蔡明成興建的，系爭2層
    樓房已經蓋好了，從67號房屋進入通到系爭2層樓房，都包
    括在內可以使用，住很多年都沒有人告訴伊系爭2層樓房要
    拆掉或不能使用等語；證人即鄰居陳月香證稱略以：伊75年
    開始居住當地，當時系爭2層樓房是蓋好的，到80幾年間邱
    春戀搬來住，系爭2層樓房都是他們在使用，系爭3層樓房是
    被告搬來時再興建的等語（均見本院100年4月25日言詞辯論
    筆錄）；證人陳瓊瑤證述略以：伊跟邱春戀訂立契約，與林
    諺邦合資購買，登記在林諺邦名下，系爭土地走道上只有系
    爭2層樓房部分，邱春戀稱她買的時候建商已經有蓋了，沒
    有保存登記，就這樣使用權附加給伊，讓伊使用，買賣範圍
    沒有包括系爭2層樓房，有附加使用權，沒有保存登記，沒
    辦法買賣，聽邱春戀說原先買的時候建商就蓋好，就這樣買
    ，建商附加給她，她就附加給伊，沒有在買賣範圍內，伊賣
    給被告時，因前手賣給伊有附加使用權，伊也是附加使用權
    給後手，價金沒有包括系爭2層樓房，因沒有權狀，沒有計
    算價額，伊沒有見過原告等語（見本院100年5月16日言詞辯
    論筆錄），再佐以證人陳瓊瑤與邱春戀之買賣契約書記載：
    「原由建商增建於車店段346之12地號上之2樓加3樓建物，
    該建物無保存登記，自出賣人購買此屋後，均由出賣人使用
    ，出賣人同意無條件讓予承買人使用，出賣人放棄使用權」
    等文，而被告所提出與林諺邦之買賣契約書亦記載：「本標
    的物旁之走道上層樓不在本買賣範圍之內，若有第三者主張
    權利，買方自行處理，與賣方無涉」等句，有各該契約書影
    本在卷可稽，則以系爭土地為原告所有，坐落其上之系爭樓
    房為訴外人蔡明成興建之未保存登記建物，係於社區建物興
    建完成後併同67號房地交予鄭太郎使用，此後即逕由鄭太郎
    買賣移轉67號房地時交予邱春戀占用，再由邱春戀出賣時交
    予陳瓊瑤（67號房地登記於林諺邦名下），被告占用系爭樓
    房係依其與前手間之買賣關係，而非源自原告之同意，雖鄭
    太郎基於其與原告配偶蔡明成間之特定關係占用系爭樓房，
    然此占用系爭樓房之權利義務關係僅存在於該特定當事人間
    ，鄭太郎之受讓人並非當然得承受其權利，且被告與前手間
    之買賣契約屬債之關係，依上揭規定及說明，原告主張之所
    有人物上請求權不受上開買賣關係之拘束，被告以占有之連
    鎖關係為有權占用之抗辯，並非有理。況被告與林諺邦之買
    賣契約書已約定系爭樓房不在買賣範圍，參以證人林振斌證
    稱：系爭3層樓還沒搭建時，原告有阻擋被告興建，原告不
    讓被告占用系爭2層樓房，不用再說搭建3層等語（見本院10
    0年6月27日言詞辯論筆錄），原告並未同意被告占用系爭土
    地，自難僅以原告先前長期未積極主張系爭土地所有權之情
    節，推斷原告有默許同意系爭樓房繼續占用系爭土地之意。
    又被告抗辯原告訴訟目的在索取不當款項乙節，經原告否認
    ，而原告依民法第767條第1項規定請求被告拆除系爭樓房並
    將系爭土地上空交還予原告使用，乃權利之正當行使，其目
    的係在回復其所有物之使用，非損人而不利於己，尚難謂有
    違誠信原則。另依上揭嘉義市政府函附社區建築資料所示，
    本件社區建物規劃設計建造時本無系爭樓房存在，將系爭樓
    房拆除應無影響社區建物建築結構之虞，被告空言拆除必定
    影響建物整層結構安全云云，為原告否認，亦乏佐證，自非
    可採。
五、綜上，被告系爭樓房占用原告所有之系爭土地無正當合法權
    源，為無權占有，原告依民法第767條第1項規定，訴請被告
    將系爭樓房即附圖所示編號甲部分鋼筋混凝土造之陽台、編
    號乙部分鋼筋混凝土造之住房、編號丙部分鐵骨造之涼棚、
    編號丁部分鐵骨造之貯藏室等地上建物拆除，並將土地上空
    交還予原告使用，為有理由，應予准許。
六、本件為判決基礎之事證已臻明確，兩造所為之其他主張、陳
    述並所提之證據，經審酌後，認均與本件之結論無礙，不再
    逐一論駁，併予敘明。
七、據上論結，原告之訴為有理由，依民事訴訟法第78條，判決
    如主文。
中    華    民    國   100    年    7     月    11    日
                  民事第三庭  法  官  陳端宜
以上正本係照原本作成。
如對本判決上訴須於判決送達後20日內向本院提出上訴狀。如委
任律師提起上訴者，應一併繳納上訴審裁判費。
中    華    民    國   100    年    7     月    11    日
                              書記官  馬嘉蓮